【裁判字號】    98,重訴,22
【裁判日期】    980605
【裁判案由】    殺人等
【裁判全文】
臺灣板橋地方法院刑事判決              98年度重訴字第22號
公  訴  人  臺灣板橋地方法院檢察署檢察官
被      告  丙○○
選任辯護人  孫銘豫律師
上列被告因殺人等案件，經檢察官提起公訴（九十七年度偵字第
三四一四一號、九十八年度偵字第六三九四號），本院判決如下
：
    主  文
丙○○因過失致人於死，處有期徒刑壹年拾月；又駕駛動力交通
工具肇事，致人死亡而逃逸，處有期徒刑拾月，應執行有期徒刑
貳年肆月。
    事  實
一、丙○○於民國九十七年十二月一日下午九時許，駕駛其所有
    車牌號碼3T-2672 號自用小客車，搭載友人戊○○沿臺北縣
    泰山鄉○○路往林口方向行駛；丙○○雖預見臺北縣泰山鄉
    ○○路同榮二橋附近路段，係屬山區○○道路，且為多轉彎
    之路段，若超速行駛，或違規超車，跨越對向車道行車，車
    輛恐有失控難以及時應變，發生交通事故，使遭撞擊之車輛
    駕駛人、乘客發生受傷、死亡之結果，惟確信其駕駛技術，
    不致發生交通事故，仍駕駛其所有之上開自用小客車，以時
    速五、六十公里之超越最低時速三十公里之速度，行駛於上
    開同榮二橋彎道路段，且為超越同向車道上之機車，而違規
    跨越雙黃線駛入對向車道時，適對向車道有由林鈺富騎乘車
    牌號碼018-DFZ號普通重型機車行駛於路邊，丙○○閃避不
    及，其所駕駛之自用小客車前側車頭即撞及林鈺富所騎乘之
    機車，以致林鈺富人、車倒地，林鈺富受有腦震盪、股骨下
    端開放性骨折及多重外傷等傷害，經路人報警後於同日下午
    十時二十六分許送至長庚紀念醫院林口分院，惟仍因出血性
    休克延至翌日（二日）上午零時五十六分死亡。詎丙○○明
    知其駕駛上開車輛肇事，有致人死亡之可能，應即採取救護
    或其他必要之措施，不得駛離，竟基於肇事逃逸之犯意，於
    肇事後，未下車察看以採取救護或其他必要措施，逕自駕車
    逃離現場，惟其所駕駛之自用小客車於同向車道距車禍發生
    地點五百公尺處之路段，又撞擊道路中間設置標示限制高度
    之鐵桿，為接獲通報之警方，到場查獲，始循線查知上情。
二、案經林鈺富之父甲○○及林鈺富之母乙○○訴請及臺北縣政
    府警察局新莊分局移送臺灣板橋地方法院檢察署檢察官偵查
    起訴。
    理  由
壹、證據能力部分：
    按被告以外之人於審判外之陳述，雖不符刑事訴訟法第一百
    五十九條之一至之四之規定，而經當事人於審判程序同意作
    為證據，法院審酌該言詞陳述或書面陳述作成時之情況，認
    為適當者，亦得為證據。當事人或辯護人於法院調查證據時
    ，知有第一百五十九條第一項不得為證據之情形，而未於言
    詞辯論終結前聲明異議者，視為有前項之同意。刑事訴訟法
    第一百五十九條之五定有明文。本院言詞辯論終結前，檢察
    官、被告及其辯護人對下列被告以外之證人於審判外之言詞
    或書面陳述，均表示無意見，未對之聲明異議而主張不得作
    為證據，又本院審酌上開各該證據均非非法取得，且與待證
    事實具事實、法律上之關連性，復經本院於審判期日就上開
    證據依法進行調查、辯論，揆諸上開規定，依法自有證據能
    力，合先敘明。
貳、實體部分：
一、訊據被告丙○○對於上揭過失致人於死、肇事逃逸等犯行均
    坦承不諱，並有證人即目擊者孫立錦於警詢之證詞、證人倪
    俊瑋於警詢、偵查中之證詞，證人即查獲之警員黃胤原偵查
    中之證詞，證人即目擊者丁○○、戊○○於警詢、偵查及本
    院審理中之證詞可按，復有臺北縣政府警察局新莊分局交通
    分隊道路交通事故現場圖、道路交通事故調查報告表(一)、(二)
    、疑似道路交通事故肇事逃逸追查表及道路交通事故現場照
    片計三十六幀附卷足證。而被害人林鈺富因本件交通事故受
    腦震盪、股骨下端開放性骨折及多重外傷等傷害，經送醫急
    救，仍因出血性休克不治死亡，業經臺灣板橋地方法院檢察
    署檢察官督同法醫師相驗屬實，有相驗屍體證明書、相驗報
    告書、檢驗報告書、勘驗筆錄及長庚紀念醫院林口分院診斷
    證明書在卷足稽。被告上揭不利於己之自白，堪認與事實相
    符。按行車速度，依速限標誌或標線之規定；又汽車超車及
    讓車時，應依下列規定：在設有學校、醫院標誌或其他設有
    禁止超車標誌、標線之處所、地段或對面有來車交會或前行
    車連貫二輛以上者，不得超車，道路交通安全規則第九十三
    條第一項、第一百零一條第一項第二款分別定有明文。被告
    駕駛上開自用小客車，行駛於上揭畫有禁止超車之雙黃線、
    最高速限為三十公里之山區道路，此為被告所不否認，並經
    證人黃胤原於偵查中證述明確，且有卷附臺北縣政府警察局
    新莊分局交通分隊道路交通事故現場圖足稽，被告係取得駕
    駛執照之合格駕駛，即明知上述道路交通安全規則之規定，
    自能預見如若超速行駛，或違規超車，跨越對向車道行車，
    車輛恐有失控難予及時應變，發生交通事故，使遭撞擊之車
    輛駕駛人、乘客發生受傷、死亡之結果等情，被告確信其駕
    駛技術，不致發生交通事故，仍駕駛其所有之上開自用小客
    車，以時速五、六十公里之超越最低時速之速度，行駛於上
    開道路，且為超車而違規跨越雙黃線駛入對向車道，致所駕
    自用小客車撞及被害人騎乘之機車，被告對本件交通事故具
    有過失，亦經被告於本院審理時坦承之，是被告之過失足堪
    認定。被害人確因本件車禍致死，則被告之過失行為與被害
    人死亡間，自有相當因果關係。至於起訴書認被告貿然以時
    速八十至九十公里之時速行駛等節，雖係據被告、證人戊○○於偵查中之證詞為推論之依據，惟被告在偵查中係供承：
    「進彎前時速很快但是多少我不知道．．。」等語（見九十
    七年度偵字第三四一四一號卷第四十八頁），證人戊○○於
    本院審理中又證稱：「我不太知道被告的時速多少，我記得
    好像八十、九十或者六十公里。」、「（問：當時超車的時
    候被告車子車速多少？）約六十到七十公里」等語，目擊證
    人丁○○則證稱：約八十公里等語，此均係渠等事後個人臆
    測之詞，尚乏科學證據為憑，尚難憑採；然證人警員黃胤原
    依據交通分隊道路交通事故現場圖及測量煞車輪胎痕結果，
    於偵查中證稱：「我們將現場長達十二．五公尺的煞車痕回
    推被告時速約四十八．七公里，已明顯超過該路段最高速限
    。」等語，此一依據「汽車煞車距離、行車速度及道路摩擦
    係數對照表」及上揭測量數據所為證詞，應為較可信之證詞
    ，但證人黃胤原推斷之車速，所依之數值，並未加入該路段
    為上坡路段之阻力，是被告實際車速應略高於四十八．七公
    里，衡之被告於本院審理中自承其時之車速約五、六十公里
    等語，尚屬中肯之詞，應離事實最近，堪可採信。綜上所述
    ，本案事證明確，被告犯行洵堪認定，應依法論科。
二、按行為人雖非故意。但按其情節應注意，並能注意，而不注
    意者，為過失；行為人對於構成犯罪之事實，雖預見其能發
    生而確信其不發生者，以過失論，刑法第十四條定有明文；
    上揭刑法規定過失行為之態樣，前者係應注意能注意而不注
    意，對於犯罪事實之發生，並無預見，後者則為預見其發生
    而確信其不發生，對於犯罪事實之發生本有預見，由於自信
    不致發生，疏於防虞，終於發生，二者態樣顯不相同，此有
    最高法院六十九年度台上字第三一八七號、七十一年度台上
    字第五三五九號判決可供參照。被告預見駕駛車輛於山區上
    坡之多轉彎路段，若超速行駛，或違規超車，跨越對向車道
    行車，車輛恐有失控難以及時應變，因而發生交通事故，有
    使遭撞擊之車輛駕駛人、乘客發生受傷、死亡之結果，惟確
    信其駕駛技術，不致發生交通事故，仍超速跨越雙黃線駛入
    對向車道超車，致發生本件交通事故，致被害人死亡，並逃
    離現場。核其所為係犯刑法第二百七十六條第一項之過失致
    死罪、同法第一百八十五條之四肇事逃逸罪。起訴書認被告
    上揭犯行，係犯故意殺人罪嫌云云，惟查：(一)按刑法第一百
    八十五條之四之肇事致人死傷而逃逸罪，固不以行為人對於
    事故之發生應負過失責任為必要，但仍以行為人對於事故之
    發生非出於故意為前提。若蓄意運用車輛以為殺人或傷害人
    之犯罪工具，即應成立殺人或傷害罪，不應稱為駕駛動力交
    通工具「肇事」。此觀該條之立法理由，係「為維護交通安
    全，加強救護，減少被害人之死傷，促使駕駛人於肇事後，
    能對被害人即時救護，特增設本條，關於肇事致人死傷而逃
    逸之處罰規定。」自明。如係故意以汽車作為殺人或傷害人
    之工具，立法者本無對於行為人於故意殺人或傷人後，仍留
    現場對於被害人為即時救護之期待，縱行為人嗣後駕車逃離
    現場，亦僅能論以殺人或傷害之罪責，尚難以侵害社會法益
    之上開公共危險罪相繩，此經最高法院著有九十五年度台上
    字第四二六四號判決可參，是起訴書認被告超速、跨越雙黃
    線超車等駕駛行為，有殺人之未必故意，卻又認被告逃離現
    場之行為另犯肇事逃逸之罪嫌云云，論述即有上揭最高法院
    所指摘之適用法律不當情形；(二)次按刑法第十三條第二項之
    故意，與第十四條第二項之過失，均以行為人對於構成犯罪
    之事實，預見其發生為要件，惟一則發生並不違背其本意，
    一則確信其不發生，二者均以有構成犯罪事實之發生為前提
    ，然後方能本此事實以判斷行為人究為故意抑為過失，此亦
    有最高法院四十五年台上字第八五二號判例可供參考。查被
    告雖對於上揭駕駛違規之行為供認不諱，然於偵、審中均堅
    詞否認有殺人之故意，證人戊○○於偵審中均一致證稱：被
    告係為超越同向前方機車，始駛入對向車道撞及被害人騎乘
    之機車等語（見九十七年度偵字第三四一四一號卷第十六頁
    、九十八年他字第七二三號卷第十三頁及本院審理筆錄），
    是被告駕車超速駛入對向車道之違規行為，應係被告為超越
    同向慢速行駛之機車偶然決定之行為，被告雖能預見超速、
    跨越雙黃線超車等違規駕駛行為，有可能發生重大交通事故
    ，致人死傷等結果，但是在一般情況下，駕駛人縱有違規駕
    駛行為，但均被認定其係確信其駕駛能力，足以控制車輛，
    不致發生車禍，而造成人員死傷之結果，本件檢察官起訴書
    ，除證明被告有上揭違規駕駛行為外，並未舉證證明被告此
    一駕駛行為造成被害人之死亡結果，未違背被告之本意之事
    實，衡之被告受高職教育，從事模具業，有正當工作，與被
    害人並不相識，無任何怨隙，肇事前係為送友人戊○○回家
    ，又無證據足以證明，精神上受有外力影響，造成心中存有
    未必殺人之故意，是無任何情況顯示，被告主觀上有致人於
    死之本意，起訴書認定被告上揭違規駕駛行為有未必殺人故
    意，所引應適用之法條不當，惟起訴書所載之事實同一，本
    院自應變更法條而為判決。被告所犯上揭過失致人於死、肇
    事逃逸二罪，犯意各別，行為互殊，應予分論併罰。爰審酌
    被告並無前科，素行尚佳，有臺灣高等法院被告前案紀錄表
    可憑，被告超速、跨越雙黃線進入對向車道，肇事致人於死
    亡，並於肇事後逃逸等犯罪情節重大，造成被害人死亡之結
    果，過失程度嚴重，並使被害人家屬在精神、情感上受到重
    大傷害，於犯罪後並未與告訴人達成和解，及於本院審理中
    已坦承犯行，態度尚屬良好等一切情狀，分別量處如主文所
    示之刑，以示懲儆，並定其應執行刑。
三、公訴意旨另以：被告丙○○於前揭時地以飆車方式高速行駛
    之行為另涉犯刑法一百八十五條第一項、第二項以他法致生
    往來之危險而致人於死罪嫌云云。按犯罪事實應依證據認定
    之，無證據不得認定犯罪事實；不能證明被告犯罪者，應諭
    知無罪之判決，刑事訴訟法第一百五十四條第二項及第三百
    零一條第一項分別定有明文。公訴人認被告涉犯上揭罪行，
    無非係以證人倪俊瑋、丁○○、黃胤原等人於偵查中之證詞
    及臺北縣政府警察局新莊分局交通分隊道路交通事故現場圖
    、道路交通事故調查報告表(一)、(二)、疑似道路交通事故肇事
    逃逸追查表及道路交通事故現場照片計三十六幀附卷足證，
    為其主要論據。訊據被告堅詞否認有上揭犯行，辯稱：伊僅
    係單純之違規行為，並無妨害公眾往來安全之犯行等語。次
    按刑法第一百八十五條第一項之「以他法致生往來之危險」
    罪之「他法」，係指除損壞、壅塞以外，其他凡足以妨害公
    眾往來通行之方法皆是；刑法第一百八十五條第二項之壅塞
    陸路因而致人死亡、重傷之加重結果犯；所謂加重結果犯，
    係以行為人能預見其結果之發生為要件，而能預見乃指客觀
    情形而言，與主觀上有無預見之情形不同，若主觀上有預見
    ，而結果之發生又不違背其本意時，則屬故意範圍，此有最
    高法院九十三年度台上字第四一六五號判決、四十七年台上
    字第九二○號判例足供參照，起訴書既論被告上揭行為係具
    未必之殺人故意，竟又論被告同時涉犯刑法第一百八十五條
    第二項之加重結果犯，顯然矛盾，適用法律難認適當；
    本件被告固有事實欄所載超速、超越雙黃線超車等違規駕駛
    之行為，但行車時並未與其他車輛併行，難認有壅塞陸路之
    行為，被告既無壅塞陸路之行為，而道路係供公眾往來之所
    用，雖有超速、超越雙黃線超車等不當方式行駛，惟非於車
    輛流量較多之時、地陸續、反覆為之，所為固係違反道路交
    通管理處罰條例之規定，應依該處罰條例之規定處罰，但尚
    未達於壅塞道路或以他法足生損害於公眾往來之安全程度，
    自難令被告負刑法第一百八十五條第一項妨害公眾往來安全
    之行為之責。綜上，公訴人所引資為認定被告涉犯上揭罪行
    之證據，尚不足以認定被告確有為此部分犯行，此外，復查
    無其他積極證據可資證明被告有何公訴人所指妨害公眾往來
    安全之犯行，不能證明被告犯罪，原應為無罪判決之諭知，
    惟起訴書認被告此一部分犯罪，與本院上揭判決有罪之過失
    致人於死部分，有裁判上一罪之想像競合犯關係，爰不另為
    無罪判決之諭知。
據上論斷，應依刑事訴訟法第二百九十九條第一項前段、第三百
條，刑法第二百七十六條第一項、第一百八十五條之四、第五十
條第五款，刑法施行法第一條之一，判決如主文。
本案經檢察官林珮菁到庭執行職務。
中    華    民    國    98    年    6     月    5     日
                  臺灣板橋地方法院刑事第三庭
                          審判長法  官  樊季康
                                法  官  劉元斐
                                法  官  王綽光
以上正本證明與原本無異
如不服本判決應於收受送達後十日內向本院提出上訴書狀，並應
敘述上訴理由; 其未敘述上訴理由者，應於上訴期間屆滿後二十
日內向本院補提理由書（均需按他造當事人之人數附繕本，切勿
逕送上級法院）
                                書記官  許清秋
中    華    民    國    98    年    6     月    8     日
附錄本案論罪科刑法條全文：
中華民國刑法第276條
（過失致死罪）
因過失致人於死者，處2 年以下有期徒刑、拘役或2 千元以下罰
金。
從事業務之人，因業務上之過失犯前項之罪者，處5 年以下有期
徒刑或拘役，得併科3 千元以下罰金。
第185條之4
（肇事遺棄罪）
駕駛動力交通工具肇事，致人死傷而逃逸者，處6月以上5年以下
有期徒刑。


司法院資訊處製作；財團法人民間司法改革基金會備份。
